【裁判字號】    99,交簡上,197
【裁判日期】    991104
【裁判案由】    肇事遺棄罪等
【裁判全文】
臺灣桃園地方法院刑事判決           99年度交簡上字第197號
上  訴  人
即  被  告  乙○○
輔  佐  人
即被告之子  丙○○
上列上訴人即被告因肇事遺棄等案件，不服本院中華民國99年6
月21日99年度壢交簡字第1527號第一審簡易判決（原聲請簡易判
決處刑案號：99年度偵字第3961號），提起上訴，經本院管轄之
合議庭改依第一審通常程序審理，判決如下：
    主  文
原判決關於乙○○駕駛動力交通工具肇事，致人受傷而逃逸部分
所處之罪刑撤銷。
乙○○被訴駕駛動力交通工具，肇事致人受傷而逃逸部分無罪。
    理  由
一、聲請簡易判決處刑意旨略以：被告乙○○於民國99年1 月19
    日下午某時許，在其桃園縣龍潭鄉○○路300 巷101 弄65號
    住處飲用米酒若干杯後，已達不能安全駕駛動力交通工具之
    程度，仍騎乘車牌號碼BYN-026 號之重型機車上路（所犯服
    用酒類不能安全駕駛動力交通工具而駕駛罪，業據本院以99
    年度壢交簡字第1527號刑事簡易判決判處拘役50日，如易科
    罰金，以新臺幣1,000 元折算1 日，經被告乙○○提起上訴
    ，嗣於本院審理中當庭撤回上訴而確定），嗣於當日下午4
    時50分許，在桃園縣龍潭鄉○○路八德段211 號旁巷內與甲
    ○○所騎乘之車牌號碼AU2-865 號之重型機車擦撞，致甲○
    ○倒地受傷（涉嫌過失傷害部分未據告訴），然乙○○肇事
    後並未留置事故地點處理，反而取走甲○○之機車鑰匙後離
    去，嗣為甲○○報警於事故地點400 公尺處查獲乙○○，並
    測得呼氣酒精濃度為每公升0.77毫克，始悉上情。因認被告
    乙○○所為，涉犯刑法第185 條之4 肇事逃逸罪嫌云云。
二、按犯罪事實應依證據認定之，無證據不得認定犯罪事實。又
    不能證明被告犯罪者，應諭知無罪之判決，刑事訴訟法第15
    4 條第2 項、第301 條第1 項分別定有明文。又事實之認定
    ，應憑證據，如未能發現相當證據，或證據不足以證明，自
    不能以推測或擬制之方法，為裁判基礎（最高法院40年臺上
    字第86號判例意旨參照）；再認定不利於被告之事實，須依
    積極證據，苟積極證據不足為不利於被告事實之認定時，即
    應為有利於被告之認定，更不必有何有利之證據（最高法院
    30年上字第816 號判例）。經核本件聲請簡易判決處刑意旨
    認被告乙○○涉犯肇事逃逸罪嫌，無非係以被告乙○○於警
    詢及檢察官訊問時之供述、證人即被害人甲○○於警詢中之
    證述、桃園縣政府警察局扣押筆錄、扣押物品收據、扣押物
    品目錄表、桃園縣政府警察局汽車駕駛人酒後生理協調平衡
    檢測紀錄卡、桃園縣政府警察局道路交通事故當事人酒精測
    定紀錄表、刑法第185 條之3 案件測試觀察紀錄表、贓物領
    據保管單、現場照片等件，為其主要論據。經查：
（一）按被告以外之人於審判外之言詞或書面陳述，除法律有規
      定者外，不得作為證據；被告以外之人於檢察事務官、司
      法警察官或司法警察調查中所為之陳述，與審判中不符時
      ，其先前之陳述具有較可信之特別情況，且為證明犯罪事
      實存否所必要者，得為證據，刑事訴訟法第159 條第1 項
      、第159 條之2 分別定有明文。次按被告以外之人於審判
      外之陳述，雖不符刑事訴訟法第159 條之1 至第159 條之
      4 之規定，而經當事人於審判程序同意作為證據，法院審
      酌該言詞陳述或書面陳述作成時之情況，認為適當者，亦
      得為證據。當事人、代理人或辯護人於法院調查證據時，
      知有第159 條第1 項不得為證據之情形，而未於言詞辯論
      終結前聲明異議者，視為有前項之同意，刑事訴訟法第15
      9 條之5 亦有明定。又刑事訴訟法第159 條之2 所謂「具
      有較可信之特別情況」，應依陳述人於陳述時之「外部情
      況」是否具有可信性決定之，所謂「外部情況」係指就詢
      問有無出於不正方法、陳述是否出於非任意性、有無違反
      法定障礙事由期間不得詢問及禁止夜間詢問之規定、詢問
      時是否踐行應先告知義務、警詢筆錄所載與錄音或錄影內
      容是否相符等情，且必須依據陳述人之觀察、記憶、表達
      是否正確、陳述人有無虛偽陳述之動機，及對照同一待證
      事項之其他經過詰問證人之證述是否相同，有無矛盾之處
      而加以綜合決定（最高法院94年度臺上字第1653號判決意
      旨參照）。經查：證人甲○○於警詢中所為證述，雖屬傳
      聞證據，惟該警詢過程查無違法取證之瑕疵存在，證人甲
      ○○於警詢中之證述係出於其自由意志。又被告乙○○對
      上開證人於警詢時所為之證述，在本院準備程序中經提示
      並告以要旨，對證據能力一節表示無意見，且未於本案言
      詞辯論終結前聲明異議，本院審酌證人甲○○係本件車禍
      事故之當事人，依其陳述乃親身見聞本件犯行之全部經過
      ，其證詞對認定犯罪事實之存否有其必要性，依刑事訴訟
      法第159 條之5 之規定，因認得為證據。另查，本院審理
      中業已傳喚甲○○到庭以證人身分作證，並准許被告對證
      人甲○○當庭及先前陳述進行詰問，此有本院審判筆錄在
      卷可考。即已賦予被告對於前開證人對質詰問機會，因之
      ，參諸刑事訴訟法159 條規定之立法意旨原即在保障被告
      之對質詰問權以觀，證人甲○○於審判外之警詢中所為之
      證述既已經被告乙○○於本院審理中經交互詰問予以核實
      ，則甲○○於審判外陳述與審判中之證述意旨相符之部分
      ，其屬傳聞證據之瑕疵，應已治癒，業可認非仍屬傳聞，
      而已無依該條規定排除之必要。
（二）本件認定事實所引用之桃園縣政府警察局扣押筆錄、扣押
      物品收據、扣押物品目錄表、桃園縣政府警察局汽車駕駛
      人酒後生理協調平衡檢測紀錄卡、桃園縣政府警察局道路
      交通事故當事人酒精測定紀錄表、刑法第185 條之3 案件
      測試觀察紀錄表、贓物領據保管單、現場照片等證據，檢
      察官及被告並未主張排除其證據能力，且迄於本院言詞辯
      論終結前均未表示異議，本院審酌其並無證據證明係公務
      員違背法定程序所取得，其文書證據部分復無刑事訴訟法
      第159 條之4 之顯有不可信之情況與不得作為證據之情形
      ，因認本件認定事實所引用之上開證據，均有證據能力。
四、訊據被告乙○○固坦承有於上揭時、地，酒後騎乘車牌號碼
    BYN-026 號重型機車與被害人甲○○所騎乘之車牌號碼AU2-
    865 號重型機車發生擦撞，致被害人甲○○倒地受傷，而其
    並未留置事故現場，反取走被害人甲○○之機車鑰匙而離去
    之事實，惟堅詞否認有何肇事逃逸犯行，辯稱：案發當天我
    原本是騎乘機車要前往友人彭金龍之住處，向彭金龍之妻子
    索討她積欠我之借款3 萬元，途中與甲○○發生車禍，我跌
    落路旁斜坡，爬起來之後發現甲○○所騎乘之機車還在發動
    ，我擔心甲○○會肇事逃逸，所以我才拔走她的機車鑰匙，
    然後走路去找我的朋友彭金龍過來幫忙。我走到彭金龍的住
    處，告訴彭金龍我出車禍的事，我先回去現場，彭金龍會隨
    後過來，但我從彭金龍家出發回到現場的路上就被警察抓到
    警察局，之後彭金龍也有到警察局來找到我。我並不是要逃
    逸，我只是要去找朋友回來現場處理等語。經查：
（一）被告乙○○於99年1 月19日下午3 時許，在其位於桃園縣
      龍潭鄉○○路300 巷101 弄65號住處飲用米酒若干杯後，
      已達不能安全駕駛動力交通工具之程度，猶於飲酒後乘車
      牌號碼BYN-026 號重型機車上路，嗣於同日下午4 時50分
      許，在桃園縣龍潭鄉○○路八德段211 號旁巷內與甲○○
      所騎乘之車牌號碼AU2-865 號重型機車發生擦撞，致甲○
      ○倒地受傷，惟乙○○並未停留於事故現場，反取走甲○
      ○之機車鑰匙後離去，經甲○○報警處理，為警於距事故
      地點約400 公尺處查獲被告乙○○，並測得乙○○之呼氣
      酒精濃度為每公升0.77毫克之事實，業據被告乙○○於警
      詢、檢察官訊問及本院審理時供承在卷，核與證人即被害
      人甲○○於警詢及本院審理中證述情節相符，並有桃園縣
      政府警察局扣押筆錄、扣押物品收據、扣押物品目錄表、
      桃園縣政府警察局汽車駕駛人酒後生理協調平衡檢測紀錄
      卡、桃園縣政府警察局道路交通事故當事人酒精測定紀錄
      表、刑法第185 條之3 案件測試觀察紀錄表、贓物領據保
      管單、現場照片等件附卷可參，洵堪認定。
（二）次按刑法第158 條之4 肇事逃逸罪之立法目的有二，其一
      在促使車禍事故之肇事者對被害人加強救護，避免被害人
      所受傷害加深或擴大，以保護被害人之生命、身體法益，
      減少被害人之死傷；其二在俾利肇事責任之釐清，避免被
      害人因肇事者擅離現場，而難以查明肇事者之身分並追究
      責任歸屬。經查，證人甲○○於本院審理中證稱：「（檢
      察官問：你當時有無辦法自行站起？）有。（檢察官問：
      你是被機車壓在地上，當時若無人扶你，你能自行起身嗎
      ？）當時是沒人扶我，我還是要自己站起來。（檢察官問
      ：你有無受傷？）因為是冬天，我穿很多衣服，所以沒有
      受傷。（檢察官問：你沒有受傷？）因為是冬天，我穿得
      很厚重，保護得很好，所以沒有受傷。有擦傷啦，只有手
      擦破，但人沒事。」、「（審判長問：你到底因為這件車
      禍有無受傷？）我沒有受傷，擦傷，衣服破掉而已。（審
      判長問：沒有受傷，衣服破掉，那麼為何你在警詢時，你
      說你的左腳有擦傷？）我被車子壓到，當然會有小破皮。
      我那時候就看，警察就看到我的左腳有破皮。（審判長問
      ：左腳破皮？）對。（審判長問：多大的破皮？）不嚴重
      ，嚴重早就去醫院了。」、「（審判長問：你剛才為何講
      ，並未受傷，只是衣服擦破而已？）你看我照片，我當時
      穿多少衣服啊。（審判長問：到底腳有無受傷？）腳有受
      傷，就是小破皮，自己回家擦小護士就好了。（審判長問
      ：你既然腳有受傷，你剛才為何會說你並未受傷？）如果
      我沒有穿很多衣服，我一定會受傷。（審判長問：那個腳
      的受傷不算受傷嗎？）我覺得還好。（審判長問：你覺得
      還好是指這個根本不算受傷嗎？）這個受傷，就像自己跌
      倒一樣。有流血就算受傷，只是不會很痛。（審判長問：
      有無流血？）有。」等語在卷。揆諸證人甲○○所證，其
      因本件車禍事故所受傷害，僅有左腳輕微擦傷而破皮流血
      ，此核屬得自行處理之簡單傷勢，而非屬嚴重傷害。是以
      證人甲○○傷勢情節觀之，上開肇事逃逸罪之規定，於本
      案之目的顯非要求被告乙○○需留於現場對被害人甲○○
      加強救護，以避免甲○○所受傷害加深或擴大，而有生命
      、身體法益之危險。是所餘者即在被告乙○○擅離案發現
      場之舉，是否意在逃逸無蹤以避免遭被害人查悉身分並追
      究責任，而該當於肇事逃逸犯行。
（二）經查，被告乙○○所辯其於案發當時係為怕被害人甲○○
      逃逸，故拔除甲○○所騎乘之機車鑰匙，並步行前往擔任
      里長之友人彭金龍住處，要求彭金龍前往案發現場評理一
      節，核與證人甲○○於本院審理中所證：「（檢察官問：
      你們兩個都倒地之後，他做了什麼事情呢？）乙○○就很
      生氣的從草叢走出來，沒有扶我，就把我的鑰匙搶走。（
      檢察官問：沒有扶你，就把你的鑰匙搶走。）我那時就想
      ，這個人為什麼要搶我的鑰匙。（檢察官問：乙○○有無
      跟你說為何要拿你的鑰匙？）他很生氣的把我的鑰匙拿走
      ，說要找他的里長朋友來評理，也可能是怕我走掉，就拿
      著我的鑰匙一直往橫的那條路一直直走，他也沒騎車，一
      直跑，說要去找他的里長朋友來評理。」等語，互核相符
      ，是堪認被告乙○○上開所辯，顯非子虛。再者，證人甲
      ○○於本院審理中另證稱：「（審判長問：    你去警局
      作筆錄時，里長也有來，是不是？）我去警局時，被告已
      經在警局，可能警察叫他安靜一點，我筆錄製作到一半時
      ，里長有來，里長還有跟被告的兒子一起來。里長來的時
      候還很大聲地說我不對，是我撞到他。（審判長問：你這
      個他，是指被告，是不是？）對。（審判長問：你說，在
      警局時被告還是很大聲？）不是被告，是里長。里長就用
      臺語說，你這樣不對，你撞到人之類的。後來我都還沒有
      回話，警察就幫我講話。他的兒子還跑來跟我說不好意思
      。（審判長問：里長怎麼會認為你不對，你知道原因嗎？
      ）我不知道原因，我想說里長怎麼一來就罵我，後來是警
      察幫我說話。可見那時他已經跟里長說了吧。（審判長問
      ：里長有說你怎樣不對嗎？）他沒有跟我說我怎樣不對，
      就是一來就罵我，撞到被告就不對。」等語明確，證人即
      被告之子丙○○於本院審理中亦證稱：「（審判長問：依
      照證人所述，在車禍發生當天，你有與里長一起到警局，
      是真的嗎？）有。（審判長問：那個里長是何人？）上次
      講叫做彭金龍。」等語在卷。是揆諸證人甲○○所證，被
      告乙○○係案發當日最先抵達派出所之人，甲○○次之，
      嗣乙○○之友人即擔任里長之彭金龍始到達，惟彭金龍於
      甫抵達派出所、在派出所內尚未與被告乙○○有所接觸之
      際，竟即出言指本件車禍事故係證人甲○○之車輛撞及被
      告乙○○，並斥責證人甲○○之不是，是堪認里長彭金龍
      於抵達派出所之前，當已聽聞該起車禍事故發生過程，益
      徵被告乙○○前開所辯，其於案發後旋即前往里長彭金龍
      之住處向彭金龍告知該起車禍事故，並要求彭金龍隨後前
      往現場評理，僅因其在自彭金龍住處返回案發現場途中即
      遭警查獲，而未及返抵現場一節，堪認屬實。是以，本件
      被告乙○○於事發後暫先離開現場之舉，其意既在帶同友
      人彭金龍返回現場釐清事故責任，是其離去現場之行為顯
      非基於逃逸之犯意甚明，自難逕以肇事逃逸罪責相繩。
五、綜上所述，公訴人所提出之證據尚無足證明被告乙○○有何
    肇事逃逸犯行。此外，本院復查無其他積極證據足資證明被
    告確有公訴人所指上開犯行，此部分核屬不能證明被告犯罪
    。揆諸首揭法條、判例要旨及說明，此部分應諭知被告乙○
    ○無罪之判決。原審未察，遽對被告論罪科刑，尚非允洽，
    被告上訴意旨以其無肇事逃逸之犯罪行為，指摘原審判決不
    當，為有理由，自應由本院將原判決撤銷，改諭知被告無罪
    ，以資適法。
六、末按檢察官聲請簡易判決處刑之案件，經法院認為有刑事訴
    訟法第451 條之1 第4 項但書規定之情形者，應適用通常程
    序審判之；對於簡易判決之上訴，準用刑事訴訟法第3 編第
    1 章及第2 章之規定，是管轄第二審之地方法院合議庭受理
    簡易判決上訴案件，應依通常程序審理，認案件有同法第45
    2 條規定之情形者，應撤銷原判決，逕依通常程序為第一審
    判決，刑事訴訟法第452 條、法院辦理刑事訴訟簡易程序案
    件應行注意事項第14條分別定有明文。本件就被告乙○○被
    訴涉犯肇事逃逸罪嫌部分，既應對於上訴人即被告為無罪判
    決之諭知，本不得適用刑事訴訟法第七編所定之簡易程序對
    其論罪科刑，而應依刑事訴訟法第452 條規定適用通常程序
    審判，故本院本件所為判決，係依據上開規定適用第一審通
    常程序而為之第一審通常程序判決，併予敘明。
據上論斷，應依刑事訴訟法第455 條之1 第1 項、第3 項、第45
2 條、第369 條第1 項前段、第364 條、第301 條第1 項，判決
如主文。
本案經檢察官王齡梓到庭執行職務。
中    華    民    國    99    年    11     月    4    日
                  刑事第十一庭審判長法  官  蔡榮澤
                                    法  官  汪曉君
                                    法  官  林蕙芳
以上正本證明與原本無異。
如不服本判決應於收受判決後10日內向本院提出上訴書狀，並應
敘述具體理由。其未敘述上訴理由者，應於上訴期間屆滿後20日
內向本院補提理由書( 均須按他造當事人之人數附繕本) 「切勿
逕送上級法院」。
                                    書記官  莊凱男
中    華    民    國    99    年    11    月    15    日

司法院資訊處製作；財團法人民間司法改革基金會備份。
